【裁判字號】    91,上易,423
【裁判日期】    920331
【裁判案由】    返還房屋
【裁判全文】
臺灣高等法院臺中分院民事判決      九十一年度上易字第四二三號
      上  訴  人  彰化縣警察局
      法定代理人  丁○○
                  戊○○
      上  訴  人  彰化縣政府
      法定代理人  己○○
      訴訟代理人  丙○○
      被  上訴人  甲○○
      訴訟代理人  乙○○
右當事人間請求返還房屋事件，上訴人對於中華民國九十一年十月九日臺灣彰化地方
法院第一審判決（九十年度訴字第四二一號），提起上訴，本院判決如左：
      主      文
上訴駁回。
第二審訴訟費用由上訴人負擔。
      事      實
甲、上訴人方面：
一、聲明：
  (一)原判決廢棄。
  (二)被上訴人在第一審之訴及假執行之聲請均駁回。
  (三)第一、二審訴訟費用由被上訴人負擔。
二、陳述及證據：除與第一審判決記載者相同，予以引用外，補稱：
  (一)本件被上訴人對上訴人彰化縣警察局、彰化縣政府主張所有權人對於無權占有人
    之物上請求權，係依民法第七百六十七條規定請求返還無權占有之土地。意即若
    上訴人彰化縣警察局無占有權源，所有權人得依民法第七百六十七條規定請求返
    還土地。然本件原審既已確認本件被上訴人「因贈與而自前確定判決之原告王忠
    元受讓系爭土地，按諸民事訴訟法第四百零一條規定，前確定判決對本件原告亦
    有效力」，則前確定判決即彰化地方法院七十七年度訴字第七四七號判決及台灣
    高等法院台中分院七十七年度上易字第三九一號民事確定判決所認之事實係「王
    忠元就本件系爭土地上宿舍圍牆係日據時代為日本政府所建，台灣光復後政府機
    關基於公權力接收繼續使用該建物基地所有人僅能與使用基地之政府機關協商辦
    理租賃事宜，不得訴請占有人拆屋返地；上訴人（王忠元）僅得以彰化縣政府協
    商處理，不得主張被上訴人（即彰化縣警察局）無權占有，上訴人以被上訴人無
    權占有系爭土地為原因事實，原審本於上開理由為上訴人敗訴之判決，委無不合
    。」故本件被上訴人甲○○與前確定判決之原告王忠元均係基於民法第七百六十
    七條規定以所有權人之地位，對無權占有人請求返還土地，上訴人彰化縣警察局
    占有事實迄未改變，占有之原因關係相同，同一請求，同一事實，即原確定判決
    已確定上訴人彰化縣警察局占有系爭土地非無權占有，被上訴人既受前確定判決
    拘束，則被上訴人豈可再以土地所有權人之地位主張上訴人彰化縣警察局係無權
    占有，依民法第七百六十七條規定請求上訴人返還土地？依民事訴訟法第四百零
    一條規定，被上訴人之主張，於法不合。原審判決未駁回被上訴人之請求，認事
    用法自有違誤。
  (二)依土地法第二百零八條規定因公共事業之需要得依本法規定徵收私有土地。本件
    系爭土地雖尚未經徵收，惟地上建物亦經原確定判決審認係公用之目的，不因其
    配給員警當宿舍用，或一時無人居住而影響其公用之性質。則政府基於公權力自
    日本政府接收日產建築物而為公用，應認有公用地域權關係存在，上訴人占有使
    用系爭土地，自非無權占有。
乙、被上訴人方面：
一、聲明：求為判決如主文所示。
二、陳述及證據：與第一審判決記載者相同，茲引用之。
丙、本院依職權調閱台灣彰化地方法院七十七年度訴字七四四號、本院七十七年度上
    易字第三九一號拆屋還地案民事卷宗。
      理      由
一、按訴訟標的於確定之終局判決中經裁判者，除法律別有規定外，當事人不得就該
    法律關係更行起訴。訴訟標的為確定判決之效力所及，再行起訴者，應裁定駁回
    。民事訴訟法第四百零一條第一項及第二百四十九條第一項第七款固分別訂有明
    文，然所謂訴訟標的為確定判決效力所及，必須確定判決之既判力所及之當事人
    兩造，就該確定終局判決中已經裁判之法律關係，另行起訴或反訴，必須該新訴
    或反訴所求判決之內容與確定判決之內容相同或正相反對，或可以代用者，始可
    認為一事，而受一事不再理原則之拘束。換言之，訴訟法上所謂一事不再理原則
    ，乃指同一事件已有確定之終局判決而言，其所謂同一事件，必同一當事人就同
    一法律關係而為同一之請求，若此三者有一不同，即不得謂同一事件，自不受確
    定判決之拘束（最高法院十九年上字第二七八號判例參照），且訴訟標的乃原告
    起訴所主張或不認之法律上權利義務關係，為法院審判之對象，此為具體特定之
    權利義務關係，而非抽象之法律關係，簡言之，訴訟標的必須與起訴之原因事實
    相結合，是民事訴訟法第二百四十四條第一項第二款規定起訴狀應記載訴訟標的
    之原因事實。故只有前後兩訴係基於相同之原因事實所生之權利義務關係，始得
    稱為同一事件，查前案即原審七十七年度訴字第七四四號及本院七十七年度上易
    字第三九一號事件原告為王忠元，而被告為劉福興（直接占有人）及彰化縣警察
    局（房屋所有人即間接占有人），而本件被告則為彰化縣警察局（直接占有人）
    及彰化縣政府（房屋所有人即間接占有人）前後案兩造當事人已不相同，且所主
    張請求遷讓或拆除之原因事實與聲明亦有差異，自非屬同一事件，並無既判力效
    力所及之問題。又本件被上訴人雖亦係基於所有人物上請求權之法律關係提起本
    件訴訟，唯其請求內容分別為：(一)被告彰化縣警察局應自座落彰化縣二水鄉○○
    段一五一之二、一五一之三地號土地上房屋遷出；及(二)被告彰化縣政將座落前項
    土地上之房屋拆除將土地交還原告（即被上訴人）。其中彰化縣警察局雖於前後
    二訴同為被告，但前後二訴其所受請求之內容則分別為「被告彰化縣警察局應將
    系爭土地上之房屋拆除交土地交還原告」及「被告彰化縣警察局應自系爭土地上
    房屋遷出」；亦即在前件係以房屋所有權人地位被訴，在本件則以房屋占有人地
    位被訴，前後二件請求內容顯不同一，被上訴人以彰化縣警察局為被告提起本件
    訴訟，自無違反一事不再理原則。又被告彰化縣政府並非前件訴訟之當事人，亦
    非前者既判例效力所及之人，是被上訴人以彰化縣政府為被告提起本件訴訟，亦
    無一事不再理之適用。是上訴人辯稱：被上訴人提起本件訴訟顯係就同一法律關
    係更行起訴，有違一事不再理之原則云云，自無可採，合先明。
二、本件被上訴人主張：坐落彰化縣二水鄉○○○段第一五一－二、一五一－三地號
    土地為伊所有，而在該土地內如原審判決附圖所示編號Ａ部分面積○．○○二九
    公頃，及同段第一五一－三地內如同上附圖所示編號Ｄ部分面積○．○○一三公
    頃，編號Ｅ部分面積○．○○一二公頃上建物係日據時期保甲聯合事務所所興建
    。於台灣光復後，上開系爭建物即由上訴人彰化縣攻府接收，並借予上訴人彰化
    縣警察局所屬田中分局源泉派出所使用至今。然系爭建物所在上揭系爭土地並未
    經政府徵收，亦未與伊簽立租賃契約或設定地上權，上訴人占用系爭土地顯無正
    當權源，爰依民法第七百六十七條之規定，求為命上訴人彰化縣警察局應自系爭
    土地上之建物遷出，上訴人彰化縣政府應將系爭建物拆除，交還土地與伊之判決
    。
三、上訴人則以：訴外人即原告之父王忠元曾於七十七年間就系爭土地以無權占有為
    由，訴請上訴人將系爭建物拆除或遷出，案經原審以七十七年度訴字第七四四號
    判決原告之訴及假執行之聲請均駁回，嗣經鈞院七十七年度上易第三九一號判決
    ，駁回上訴，因不得上訴而確定。本件被上訴人為前案原告之子，係因法律行為
    即因贈與而受讓訴訟標的之特定繼承人，前確定判決對之亦有效力。訴求原因前
    後兩案均為無權占有，土地均同為鼻子段第一五一之二、一五一之三地號，足見
    被上訴人提起本件訴訟，顯係就同一法律關係更行起訴，有違一事不再理原則等
    語，資為抗辯。
四、查坐落彰化縣二水鄉○○○段第一五一－二地號、第一五一－三地號兩筆土地為
    被上訴人所有。而其中如原審判決附圖所示編號Ａ部分面積○．○○二九公頃，
    及同附圖所示編號Ｄ部分面積○．○○一三公頃、Ｅ部分面積○．○○一二公頃
    土地上建物二棟原為日據時期保甲聯合事務所所興建，現為上訴人彰化縣政府所
    有，合為被上訴人彰化縣警察局所屬田中分局源泉派出所使用等情，為兩造不爭
    之事實，並有土地簿謄本，彰化縣縣有財產房屋登記卡二份在卷可稽，復經原審
    法院會同彰化縣田中地政事務所人員現勘驗鑑測屬實，繪製有複丈成果圖在卷足
    憑。
五、上訴人彰化縣警察局雖以依土地法第二百零八條規定因公共事業之需要得依本法
    規定徵收私有土地。本件系爭土地雖尚為經徵收，惟地上建物亦經原確定判決審
    認係公用之目地，不因其配給員警當宿舍用，或一時無人居住而影響其公用之性
    質。則政府基於公權力自日本攻府接收日產建築物而為公用，應認有公用地域權
    關係存在，上訴人占有使用系爭土地，自非無權占有等語置辯。惟按政府基於國
    家權利關係接受日產房屋者，非即當然取得合法占有他人土地之地位，而得排除
    土地所有人行使私法上所有人之權利（最高法院八十七年度第五次民事庭決議參
    照）。參諸台灣省各縣市暨鄉鎮公產清查辦法第七條第九款固規定：「建築物為
    私有基地之清理，建築物為公有，基地為私有，除依法租賃及為地上權之登記外
    ，其具有土地法第二百零八條各款需要之一時，得依法徵收之」，已明定縣市等
    政府機關佔用私有基地者，應依租賃，設定地上權，徵收之方式，以取得合法使
    用之權源。而本件系爭建物，雖經上訴人彰化縣政府公權力予以接收後借予上訴
    人彰化縣警察局所屬田中分局源泉派出所充為公用，然建物所在之基地，並未經
    政府機關徵收，亦或與被上訴人簽立租賃契約或設定地上權，上訴人等自屬無權
    占用系爭土地。另依司法院大法官釋字第四○○號解釋意旨亦稱：「憲法第十五
    條關於人民財產應予保障之規定，旨在確保個人依財產存續狀態行使其自由使用
    ，收益及處分之權能，並免於遭受公權力或第三人之侵害，俾能實現個人自由，
    發展人格及維護尊嚴，如因公用或其他公益目的之必要，國家機關雖得依法徵收
    人民之財產，但應給予相當之補償，方符憲法保障財產權之意旨」。本件上訴人
    彰化縣政府，就系爭土地既未依法辦理徵收，或租賃或設定地上權，依上揭說明
    ，自無占用系爭土地之權利。是上訴人彰化縣政府上述之抗辯自無採。
六、綜上所述，上訴人等之占有使用系爭土地，既屬無權占有，從而被上訴人依民法
    第七百六十七條之規定，請求上訴人彰化縣警察局應自系爭土地上建物遷出。上
    訴人彰化縣政府應將上開建物拆除，將該系爭土地交還被上訴人，自屬正當。原
    審法院為被上訴人勝訴之判決，核無違誤。上訴論旨指摘原判決不當，求予廢棄
    ，為無理由。
七、據上論結，本件上訴為無理由，依民事訴訟法第四百四十九條第一項、第七十八
    條、第八十五條第一項前段，判決如主文。
中      華      民      國    九十二    年      三      月    三十一    日
~B1民事第三庭審判長法  官  陳照德
~B2                法  官  蔡王金全
~B3                法  官  陳成泉
右為正本係照原本作成。
不得上訴。
~B                書記官  劉恒宏
中      華      民      國    九十二    年      四      月      二      日
                                                                        Ｈ


司法院資訊處製作；財團法人民間司法改革基金會備份。
